臺灣新北地方法院刑事判決　　　　　　109年度金訴字第282號
公　訴　人　臺灣新北地方檢察署檢察官
被　　　告　葉又翔


選任辯護人　江宜蔚律師（法扶律師）　　　　　　
上列被告因違反洗錢防制法等案件，經檢察官提起公訴（109 年
度偵字第26789 號、109 年度偵字第30927 號），本院判決如下
：
    主  文
葉又翔犯如附表主文欄所示之罪，各處如附表主文欄所示之刑及
沒收。有期徒刑部分應執行有期徒刑捌月，罰金部分應執行罰金
新臺幣參萬元，如易服勞役，以新臺幣壹仟元折算壹日。
    事  實
一、葉又翔與姓名不詳、綽號「小雞」之成年人，於民國109 年
    4 月間某日起，共同意圖為自己不法之所有，基於詐欺取財
    及掩飾、隱匿特定犯罪所得去向之犯意聯絡，由某不詳詐騙
    集團成員於附表所示之時間，向附表所示之人施以詐術，致
    如附表所示之人均陷於錯誤，於如附表所示時間，匯款如附
    表所示之金額至附表所示之帳戶。葉又翔旋即依綽號「小雞
    」之人指示，於附表所示之時間、地點，提領如附表所示之
    金額，再於不詳地點將所提領之款項轉交予「小雞」，「小
    雞」則當場給付上開款項1 ％之報酬予葉又翔，以此方式隱
    匿其等犯罪所得。嗣因附表所示之人察覺有異而報警處理，
    經警調閱監視器錄影畫面後，始悉上情。
二、案經林煜騰、蘇詩涵、陳佑瑄、朱薇燁、蔡宜蓁訴由新北市
    政府警察局土城分局、板橋分局報告臺灣新北地方檢察署檢
    察官偵查起訴。
    理  由
一、證據能力部分：
  ㈠按被告以外之人於審判外之言詞或書面陳述，除法律有規定
    者外，不得作為證據；又被告以外之人於審判外之陳述，雖
    不符同法第159 條之1 至第159 條之4 之規定，而經當事人
    於審判程序同意作為證據，法院審酌該言詞陳述或書面陳述
    作成時之情況，認為適當者，亦得為證據；而當事人、代理
    人或辯護人於法院調查證據時，知有第159 條第1 項不得為
    證據之情形，而未於言詞辯論終結前聲明異議者，視為有前
    項之同意，刑事訴訟法第159 條第1 項、第159 條之5 分別
    定有明文。查本判決所引用被告葉又翔以外之人於審判外所
    為陳述，雖均屬傳聞證據，然本件當事人對於本判決下列所
    引用之供述證據，於本院準備程序中表示同意有證據能力，
    且迄至言詞辯論終結前亦未聲明異議，本院審酌該等具有傳
    聞證據性質之證據製作時之情況，尚無違法不當及證明力明
    顯過低之瑕疵，應無不宜作為證據之情事，認以之作為本案
    之證據，應屬適當，依刑事訴訟法第159 條之5 之規定，認
    該等證據資料均有證據能力。
  ㈡至於本判決所引用之非供述證據部分，與本案待證事實均有
    關連性，亦無證據證明係實施刑事訴訟程序之公務員以不法
    方式所取得，依刑事訴訟法第158 條之4 之反面解釋，當有
    證據能力，復於本院審理時，提示並告以要旨，使當事人充
    分表示自得為證據使用。
二、認定事實所憑之證據及理由：
  ㈠上開犯罪事實，業據被告於本院審理中坦承不諱（見本院卷
    第436 頁），核與證人即告訴人林煜騰、蘇詩涵、陳佑瑄、
    朱薇燁、蔡宜蓁於警詢中之證述、被害人曾韋銘於警詢中之
    證述情節相符（見偵卷第57至65、77至85、99至101 、103
    至107 、121 至127 、137 至141 、159 至161 頁），復有
    告訴人林煜騰提出之網路交易明細影本、告訴人蘇詩涵提出
    之網路銀行交易明細、手機通話記錄擷圖、告訴人朱薇燁提
    出之網路銀行交易明細翻拍畫面、郵局存摺封面及內頁明細
    影本、告訴人蔡宜蓁提出之郵政自動櫃員機交易明細、國泰
    世華自動櫃員機交易明細、中國信託自動櫃員機交易明細、
    台新銀行自動櫃員機交易明細、郵局存摺封面及內頁明細各
    1 份、被告提領之監視器畫面擷圖共6 張在卷可參（見偵卷
    第29至31、71、93至95、149 、155 、169 、173 頁），足
    認被告前開任意性自白核與事實相符，堪以採信。
  ㈡至辯護人雖為被告辯護稱：被告所為係詐欺既遂後之提款行
    為，應不該當詐欺及洗錢等罪嫌，僅構成刑法第349 條贓物
    罪云云。惟按多數人出於共同犯罪之意思，彼此分工協力共
    同實現犯罪行為，彼此互為補充而完成犯罪，即多數行為人
    基於犯意聯絡與行為分擔者，為共同正犯，學說上稱之為「
    功能性的犯罪支配」；在功能性犯罪支配概念下，多數人依
    其角色分配共同協力參與構成要件的實現，其中部分行為人
    雖未參與構成要件行為之實行，但其構成要件以外行為對於
    犯罪目的實現具有不可或缺之地位，仍可成立共同正犯。被
    害人遭詐欺集團成員詐騙後，雖已將款項匯入詐欺集團指定
    之人頭帳戶，但上開款項在詐欺集團成員實際提領前，該人
    頭帳戶隨時有被查覺而遭凍結之可能，故分擔提領詐騙所得
    贓款之工作，更是詐欺集團最終完成（實現）詐欺取財犯行
    目的之關鍵行為，仍係以自己犯罪之意思，參與犯罪構成要
    件以外之行為，而屬共同正犯（最高法院108 年度台上字第
    1005號判決意旨可資參照）。以本案而言，被告依照「小雞
    」之指示參與詐欺集團之運作，並分擔提領詐欺款項之行為
    ，且從中分配利得，其所為提領詐欺所得款項之行為，自係
    詐欺集團犯罪歷程不可或缺之重要環節，依上述說明，被告
    顯係以自己犯罪之意思，參與犯罪構成要件以外之行為，自
    應對所參與之不法犯行及所發生之犯罪結果共同負責，應成
    立共同正犯，而無論以刑法第349 條搬運贓物罪之餘地。是
    辯護人上開所辯，應有誤解，不足憑採。
  ㈢綜上所述，本案事證明確，被告上開犯行均堪以認定，應予
    依法論科。
三、論罪科刑：
  ㈠按洗錢防制法業於105 年12月28日修正公布，並於106 年6
    月28日生效施行。依修正後即現行洗錢防制法第2 條第2 款
    、第3 條第2 款規定，掩飾或隱匿刑法第339 條犯罪所得之
    本質、來源、去向、所在、所有權、處分權或其他權益者，
    即構成洗錢行為。是依修正後洗錢防制法，掩飾刑法第339
    條詐欺取財犯罪所得去向、所在之行為，亦可構成洗錢罪。
    參諸洗錢防制法第2 條修正之立法理由，可知本次修正洗錢
    行為之定義，係因修正前條文對洗錢行為之定義範圍過窄，
    對於洗錢行為之防制與處罰難以有效達成，為擴大洗錢行為
    之定義，以含括洗錢之各階段行為。又洗錢之前置犯罪完成
    ，取得財產後所為隱匿或掩飾該財產的真實性質、來源、所
    在地、處置、轉移、相關的權利或所有權之行為，固為典型
    洗錢行為無疑，然於犯罪人為前置犯罪時，即提供帳戶供犯
    罪人作為取得犯罪所得之人頭帳戶，或於其後交付犯罪所得
    款項製造金流斷點，致無法查得犯罪所得流向等，均會產生
    掩飾或隱匿該犯罪不法所得真正去向之洗錢效果。亦即，從
    犯罪者之角度觀察，犯罪行為人為避免犯行遭查獲，會盡全
    力滅證，但對於犯罪之成果即犯罪所得，反而會盡全力維護
    ，顯見洗錢犯罪本質上本無從確知犯罪行為之存在，僅為合
    理限制洗錢犯罪之處罰，乃以不法金流與特定犯罪有連結為
    必要。是以，依犯罪行為人取得該不法金流之方式，已明顯
    與洗錢防制規定相悖，有意規避洗錢防制規定，為落實洗錢
    防制，避免不法金流流動，自不以提供帳戶為限，亦包括取
    得款項後，將款項交予犯罪組織之其他成員，致無法或難以
    追查犯罪所得去向之洗錢結果。本次修法既於立法理由中明
    示掩飾不法所得去向之行為亦構成洗錢，則以匯款或交付現
    金等方式，致產生掩飾或隱匿不法犯罪所得真正去向之行為
    ，亦屬洗錢防制法第14條第1 項所規範之洗錢類型（最高法
    院108 年台上字第1744號判決意旨參照）。查不詳之詐欺集
    團成員詐欺如附表所示之各被害人後，被告隨即依「小雞」
    之指示提領款項，並將上開款項交付「小雞」，即在製造金
    流之斷點，致無從或難以追查前揭犯罪所得，而掩飾或隱匿
    該犯罪所得之去向，依上揭說明，被告上開犯行應成立洗錢
    防制法第14條第1 項之一般洗錢罪。
  ㈡又依卷內證據僅得證明被告係與姓名不詳、綽號「小雞」之
    人聯繫，且依該人指示提領款項及交付款項，尚無其他積極
    證據足證被告知悉另有除「小雞」以外之人共同參與本件詐
    欺取財等犯行。是核被告就附表所為，均係犯刑法第339 條
    第1 項之詐欺取財罪及違反洗錢防制法第2 條第2 款規定，
    而犯同法第14條第1 項之一般洗錢罪。
  ㈢被告就上開犯行，與共犯「小雞」間，有犯意聯絡及行為分
    擔，均應論以共同正犯。附表編號1 至3 所示之各告訴人雖
    分數次匯入如附表編號1 至3 所示之金額，然各次時間相近
    ，受詐騙手法相同，且各係侵害同一告訴人之財產法益，應
    包括於一行為予以評價，各論以接續犯之一罪。
  ㈣刑法第55條所定，一行為而觸犯數罪名之想像競合犯存在之
    目的，係在避免對於同一不法要素予以過度評價；則其所謂
    「一行為」，應兼指所實行者為完全或局部同一之行為，或
    其行為著手實行階段可認為同一者，均得認為合於一行為觸
    犯數罪名之要件，而評價為想像競合犯（最高法院103 年度
    台上字第4223號判決意旨參照）。被告就附表各編號所為之
    犯行，均分別在同一犯罪決意及計畫下所為，具有部分行為
    重疊之情形，皆係一行為觸犯數罪名之想像競合犯，應依刑
    法第55條前段之規定，均從一重論以洗錢防制法第14條第1
    項之洗錢罪。
  ㈤被告所犯上開6 次洗錢罪，犯意各別、行為互殊，應予分論
    併罰。
  ㈥又按洗錢防制法第16條第2 項規定，犯第14條、第15條之罪
    ，在偵查或審判中自白者，減輕其刑。查被告就本案犯罪事
    實，於本院審理中自白犯罪，應依上開規定減輕其刑。
  ㈦查被告前因①施用毒品等案件，經臺灣臺北地方法院（下稱
    臺北地院）以105 年度簡字第1353號、105 年度簡字第1915
    號、105 年度審簡字第1838號、105 年度審簡字第1973號、
    105 年度審簡字第2186號判決各判處有期徒刑3 月、2 月、
    3 月、3 月、6 月確定；又因②持有毒品案件，經本院以10
    6 年度審簡字第457 號判決處有期徒刑3 月確定，上開①②
    案件經本院以106 年度聲字第2309號裁定定應執行有期徒刑
    1 年3 月確定（下稱甲案）；復因③施用毒品案件，經臺北
    地院以106 年度簡字第626 號判決有期徒刑4 月，並經臺北
    地院以106 年度簡上字第104 號判決駁回上訴確定（下稱乙
    案）；甲、乙兩案接續執行，於107 年1 月31日假釋出監付
    保護管束，於107 年7 月22日保護管束期滿未經撤銷，視為
    執行完畢等情，有臺灣高等法院被告前案紀錄表1 份在卷足
    憑（見本院卷第81至100 頁），其於受有期徒刑執行完畢後
    ，5 年內故意再犯本件有期徒刑以上之各罪，均為累犯，惟
    衡諸被告所犯本案與前揭構成累犯之案件，罪質相異，侵害
    之法益亦不相同，難認其有何特別惡性或對刑罰反應力薄弱
    之情況，依司法院大法官會議釋字第775 號解釋意旨，爰均
    不予加重其刑。
  ㈧爰以行為人之責任為基礎，審酌被告正值壯年，不思以正當
    途徑賺取所需，竟貪圖報酬，依照綽號「小雞」之人指示提
    領款項，侵害各該告訴人、被害人之財產法益，嚴重破壞社
    會秩序，所為實有不該；復考量被告犯罪之動機、目的、手
    段、犯罪所生損害，兼衡被告先矢口否認犯行、嗣後始坦承
    犯行之犯後態度，及於本院審理中雖與告訴人蘇詩涵、陳佑
    瑄、朱薇燁達成調解，然未能履行調解條件，暨被告前有違
    反毒品危害防制條例、侵占等前科紀錄、自述高中肄業之智
    識程度、目前無業等一切情狀（見本院卷第436 頁），分別
    量處如主文所示之刑，並就併科罰金部分，均諭知易服勞役
    之折算標準。本院另考量被告各項犯行犯罪時間相近，犯罪
    類型之同質性甚高，且其行為態樣、手段均屬近似，責任非
    難重複性程度較高，於定刑上有較大之減讓空間等情狀，定
    其應執行之刑如主文所示，並就併科罰金部分，諭知易服勞
    役之折算標準。
三、沒收：                        
  ㈠按犯罪所得，屬於犯罪行為人者，沒收之，但有特別規定者
    ，依其規定；再按前2 項之沒收，於全部或一部不能沒收或
    不宜執行沒收時，追徵其價額，刑法第38條之1 第1 項、第
    3 項分別定有明文。又按共同正犯犯罪所得之沒收、追徵，
    應就各人所分得之數為之。所謂各人「所分得」之數，係指
    各人「對犯罪所得有事實上之處分權限」而言。因此，若共
    同正犯各成員內部間，對於犯罪所得分配明確時，應依各人
    實際所得宣告沒收（最高法院107 年度台上字第2989號判決
    意旨參照）。
  ㈡經查，被告於本院準備程序中供稱：我依照「小雞」的指示
    去領錢，領完錢之後就直接拿給他，他會當場清點，然後拿
    1 ％的報酬給我等語（見本院卷第250 頁），則被告於附表
    編號1 所示之犯行所提領之金額為9 萬9,900 元（計算式：
    5 萬＋4 萬9,000 ＋900 ＝9 萬9,900 ）、附表編號2 所示
    之犯行所提領金額為12萬元（計算式：6 萬＋4 萬＋2 萬＝
    12萬）、附表編號3 所示之犯行所提領金額為15萬元（計算
    式：6 萬＋6 萬＋3,000 ＋2 萬7,000 ＝15萬）、附表編號
    4 、5 所示之犯行所提領金額為5 萬9,900 元、附表編號6
    所示之犯行所提領之金額為4 萬100 元（計算式：4,100＋
    3 萬＋5,000 ＋1,000 ＝4 萬100 元），可知其犯本案附表
    編號1 所示犯行之犯罪所得為999 元（計算式：99,900×1
    ％＝999 ）、附表編號2 所示犯行之犯罪所得為1,200 元（
    計算式：120,000 ×1 ％＝1,200 元）、附表編號3 所示犯
    行之犯罪所得為1,500 元（計算式：150,000 ×1 ％＝1,50
    0 元）、附表編號4 所示犯行之犯罪所得為299 元（計算式
    ：29,987元×1 ％＝299 元【小數點以下無條件捨去】）、
    附表編號5 所示犯行之犯罪所得為299 元（計算式：29,987
    元×1 ％＝299 元【小數點以下無條件捨去】）、附表編號
    6 所示犯行之犯罪所得為401 元（計算式：40100 ×1 ％＝
    4 01元），上開犯罪所得雖均未扣案，仍應依刑法第38條之
    1 第1 項、第3 項之規定，宣告沒收，於全部或一部不能沒
    收或不宜執行沒收時，均追徵其價額。
據上論斷，應依刑事訴訟法第299 條第1 項前段，洗錢防制法第
2 條第2 款、第14條第1 項、第16條第2 項，刑法第11條、第28
條、第339 條第1 項、第55條、第42條第3 項、第51條第5 款、
第7 款、第38條之1 第1 項前段、第3 項，判決如主文。
本案經檢察官李秉錡提起公訴，檢察官陳姵伊到庭執行職務。
中    華    民    國   110    年    11    月    29    日
                  刑事第十八庭  審判長法  官  詹蕙嘉
 
                                      法  官  劉容妤
 
                                      法  官  劉明潔
 
（本件得上訴）
以上正本證明與原本無異。
如不服本判決應於收受判決後20日內向本院提出上訴書狀，並應
敘述具體理由；其未敘述上訴理由者，應於上訴期間屆滿後20日
內向本院補提理由書（均須按他造當事人之人數附繕本）「切勿
逕送上級法院」。
                                      書記官  連思斐
中    華    民    國   110    年    11    月    29    日
附錄本案論罪科刑法條全文：
中華民國刑法第339條（普通詐欺罪）
意圖為自己或第三人不法之所有，以詐術使人將本人或第三人之
物交付者，處5 年以下有期徒刑、拘役或科或併科50萬元以下罰
金。
以前項方法得財產上不法之利益或使第三人得之者，亦同。
前二項之未遂犯罰之。
洗錢防制法第2條
本法所稱洗錢，指下列行為：
一、意圖掩飾或隱匿特定犯罪所得來源，或使他人逃避刑事追訴
    ，而移轉或變更特定犯罪所得。
二、掩飾或隱匿特定犯罪所得之本質、來源、去向、所在、所有
    權、處分權或其他權益者。
三、收受、持有或使用他人之特定犯罪所得。
洗錢防制法第14條
有第二條各款所列洗錢行為者，處7 年以下有期徒刑，併科新臺
幣5 百萬元以下罰金。
前項之未遂犯罰之。
前二項情形，不得科以超過其特定犯罪所定最重本刑之刑。